ACORDAO-COMPLETO-2391020

ACÓRDÃO 9341/2020 ATA 30/2020 - PRIMEIRA CÂMARA

VISTOS, relatados e discutidos estes autos de recurso de reconsideração interposto pela Fundação Educacional e Cultural de Caraguatatuba (Fundacc) contra o Acórdão 6610/2019-TCU-Primeira Câmara.
ACORDAM os Ministros do Tribunal de Contas da União, reunidos em sessão da Primeira Câmara, ante as razões expostas pelo relator e com fundamento nos artigos 32, inciso I, e 33 da Lei 8.443/1992, em: 
9.1. conhecer do recurso de reconsideração para, no mérito, negar-lhe provimento;
9.2. dar ciência dessa deliberação à recorrente e aos responsáveis.

Recurso de reconsideração em Tomada de Contas Especial.

Primeira Câmara

Secretaria de Políticas Públicas de Emprego do Ministério do Trabalho e Emprego (SPPE/MTE); Secretaria do Emprego e Relações do Trabalho do Estado de São Paulo (Sert/SP).

3. Interessados/Responsáveis/Recorrentes:
3.1. Responsáveis: Eloiza Aparecida Andrade Antunes de Oliveira (XXX.332.618-XX); Fundação Educacional e Cultural de Caraguatatuba/SP - Fundacc (67.652.750/0001-19)
3.2. Recorrente: Fundação Educacional e Cultural de Caraguatatuba/SP - Fundacc (67.652.750/0001-19).

13.1. Ministros presentes: Benjamin Zymler (na Presidência), Walton Alencar Rodrigues (Relator), Bruno Dantas e Vital do Rêgo.
13.2. Ministro-Substituto presente: Augusto Sherman Cavalcanti.

ACORDAO-COMPLETO-2453385

Acórdão 78/2021 - Primeira Câmara

FUNDAÇÃO EDUCACIONAL E CULTURAL DE CARAGUATATUBA - FUNDACC

WALTON ALENCAR RODRIGUES

Ministro Bruno Dantas.

Adoto, como parte do relatório, instrução elaborada pela Secretaria de Recursos (peças 54-55) :
INTRODUÇÃO
1.	Trata-se de recurso de reconsideração interposto pela Fundação Educacional e Cultural de Caraguatatuba - Fundacc (peças 48-49) , contra o Acórdão 6610/2019-TCU-Primeira Câmara (peça 45) , relatado pelo Ministro Bruno Dantas, com o seguinte teor: 
9.1. excluir da relação processual Walter Barelli (XXX.056.888-XX) e Luís Antônio Paulino (XXX.096.468-XX) ; 
9.2. com fundamento nos arts. 1º, inciso I, 16, inciso III, alíneas 'b' e 'c', e 19, da Lei 8.443/1992, julgar irregulares as contas da Fundação Cultural de Caraguatatuba (Fundacc) e de Eloiza Aparecida Andrade Antunes de Oliveira, sua então presidente e condená-los solidariamente ao pagamento do débito discriminado a seguir, atualizado monetariamente e acrescido dos juros de mora devidos, calculado desde a data de ocorrência indicada até sua efetiva quitação, na forma da legislação vigente, fixando o prazo de 15 (quinze) dias, a contar do recebimento da notificação, para que seja comprovado, perante este Tribunal, o recolhimento da quantia ao Fundo de Amparo ao Trabalhador, nos termos do art. 23, inciso III, alínea "a", da referida Lei, c/c o art. 214, inciso III, alínea "a", do Regimento Interno do TCU: 
	 VALOR ORIGINAL (R$) 
	DATA DA OCORRÊNCIA 

	23.824,03 
	5/1/2000 

	60.019,04 
	27/2/2017 

 9.3. com fundamento no art. 26 da Lei 8.443/1992, autorizar, se requerido, o pagamento da importância devida em até 36 (trinta e seis) parcelas mensais e consecutivas, fixando o prazo de 15 (quinze) dias, a contar do recebimento da notificação, para que seja comprovado, perante este Tribunal, o recolhimento da primeira parcela, e de 30 (trinta) dias, a contar da parcela anterior, para que seja comprovado o recolhimento das demais parcelas, devendo incidir sobre cada valor mensal os devidos acréscimos legais, na forma prevista na legislação vigente, além de alertar que a falta de comprovação do recolhimento de qualquer parcela importará no vencimento antecipado do saldo devedor, nos termos do art. 217 do Regimento Interno do TCU; 
9.4. com fundamento no art. 28 da Lei 8.443/1992, autorizar, desde logo, a cobrança judicial das dívidas, caso não atendida a notificação; 
9.5. com fundamento no art. 16, § 3º, da Lei 8.443/1992, c/c art. 209, § 7º, do Regimento Interno do TCU, remeter cópia deste acórdão à Procuradoria da República em São Paulo, para adoção das medidas que entender cabíveis; 
9.6. dar ciência deste acórdão à Secretaria de Trabalho do Ministério da Economia e aos responsáveis.   
HISTÓRICO
2.	Trata-se de tomada de contas especial (TCE) instaurada pelo Ministério do Trabalho e Emprego (MTE) em desfavor da Fundação Cultural de Caraguatatuba (Fundacc) e de Eloiza Aparecida Andrade Antunes de Oliveira, sua então presidente, em razão em razão de irregularidades na aplicação dos recursos repassados por meio do Convênio MTE/Sefor/Codefat 4/99-Sert/SP, firmado entre o referido órgão e o Governo do Estado de São Paulo, por intermédio da Secretaria de Estado do Emprego e Relações do Trabalho (Sert/SP) .
2.1.	O objeto do ajuste foi o estabelecimento de cooperação técnica e financeira mútua para a execução das atividades inerentes à qualificação profissional, no âmbito do Plano Nacional de Qualificação (PNQ) .
2.2.	A Sert/SP, na condição de órgão estadual gestor do convênio, celebrou diversos subconvênios com entidades no Estado de São Paulo, todos com o objeto comum de cooperação técnica e financeira para a execução das atividades de qualificação profissional, precipuamente por meio de cursos de formação de mão de obra.
2.3.	Para consecução desse mister, foram transferidos recursos federais pela Sert/SP ao convenente, por meio de cheques, nos valores de R$ 303.851,52, R$ 75.962,88 e R$ 94.576,80. 
2.4.	Na fase interna da TCE, o órgão concedente concluiu pela impugnação de despesas, devido à irregularidade na execução física, conforme consignado na nota técnica 45/2014 e no relatório de TCE. 
2.5.	No âmbito do TCU, foi promovida a citação solidária da entidade e de sua então presidente. Em sua análise de mérito, a unidade instrutora concluiu pela rejeição parcial das alegações de defesa. 
2.6.	O débito é decorrente da não comprovação da boa e regular aplicação dos recursos do Convênio Sert/Sine 141/99, tendo em vista a ausência de documentos comprobatórios das despesas (referentes a entrega do vale transporte, do material didático, da alimentação, relação dos treinandos encaminhados ao mercado de trabalho, no quantitativo mínimo previsto, relação nominal das pessoas envolvidas no projeto, com função e remuneração recebida no período, além das notas fiscais e recibos identificados com número do convênio) e a inconsistência dos documentos apresentados (diários de classes apontando carga horária extremamente elevada de instrutores, bem como registros de instrutores simultaneamente em mais de uma turma) . 
2.7.	Esta Corte de Contas aquiesceu ao posicionamento adotado pela Secex/SP e pelo parquet. Assim, o Tribunal deliberou, por meio do Acórdão 6610/2019-TCU-Primeira Câmara, transcrito anteriormente, julgar irregulares as contas dos responsáveis, além de imputar-lhes débito solidário.
2.8.	Não satisfeita com o julgado, a Fundacc interpôs recurso de reconsideração, ora em análise (peças 48 e 49) .
ADMISSIBILIDADE
3.	Reitera-se o exame preliminar de admissibilidade (peça 50) , ratificados pelo Ministro-Relator (peça 53) , que concluiu pelo conhecimento do recurso de reconsideração, com efeito suspensivo em relação ao recorrente e a todos os responsáveis condenados em solidariedade, dos itens 9.2 e 9.4 do Acórdão 6610/2019-TCU-Primeira Câmara, eis que preenchidos os requisitos processuais aplicáveis à espécie.
MÉRITO
4.	Delimitação
4.1.	Constitui objeto do recurso (peças 48 e 49) verificar as seguintes questões:
a) se houve prescrição do débito nesta TCE;
b) se é possível atestar a regularidade na aplicação dos recursos com as despesas de pessoal;
c) se é possível atestar a regularidade na aplicação dos recursos com as despesas com alimentação;
d) se é possível comprovar a regularidade na execução do subconvênio Sert/Sine 141/1999;
e)   se a mantença do montante de débito imputado ao recorrente importa em enriquecimento sem causa por parte da Administração Pública;
		f) se é possível aferir a boa-fé da recorrente.
5.	Da alegada prescrição do débito
5.1.	A recorrente argui pela prescrição do débito, tendo em vista os seguintes fundamentos:
a) vigência do convênio refere-se ao período de 22/11/1999 a 22/11/2000, conforme cláusula décima, sendo que a notificação ocorreu somente no ano de 2006, portanto, há mais de cinco anos, sendo certa que prescreve em cinco anos o direito ou ação em face da administração pública, na forma do artigo 1º do Decreto 20.910/1932 e ainda, com o julgamento da Repercussão Geral no Recurso Extraordinário 669.069, em que, por maioria, o Supremo Tribunal Federal fixou a seguinte tese: "É prescritível a ação de reparação de danos à Fazenda Pública decorrente de ilícito civil" (peça 48, p. 6) ;
b) os efeitos da decisão sobre o citado tema repercutem neste processo, uma vez que a ação de reparação de danos à Fazenda Pública decorrente de ilícito civil é prescritível, devendo observar o prazo prescricional quinquenal, e ainda, os efeitos processuais repercutem sobre o trâmite de processos pendentes, individuais ou coletivos, que versem sobre a questão e tramitem no território nacional, alcançando todos os processos em trâmite (peça 48, p. 7) ;
c) o lapso prescricional já ocorreu definitivamente e uma vez ocorrida a prescrição do direito de ação, pelo decurso do prazo, a extinção do processo com resolução do mérito se perfaz nos termos do artigo 487, II do CPC (peça 48, p. 7) ;
d) quanto a alegação que a ação de ressarcimento ao erário é imprescritível, tal entendimento não deve prosperar, pois sob este fundamento exige-se que o ato seja considerado como de improbidade administrativa, e conforme se depreende dos autos, partiu-se de falhas formais para que as contas fossem consideradas irregulares (peça 48, p. 7) ;
e) a fundação considera desproporcional a exclusão dos servidores da SERT/SP, Walter Barelli e Luís Antônio Paulino, tendo em vista não terem recebido qualquer notificação antes de decorrido o prazo de dez anos desde a ocorrência dos fatos, visto que atestaram que a execução estava conforme o termo de convênio, assim sendo, deveria haver isonomia de tratamento quanto a responsabilidade de cada servidor envolvido (peça 48, p. 9) .
Análise
5.2.	Os argumentos da recorrente não merecem prosperar. 
5.3.	No tocante à alegada repercussão geral do RE 669.069, vale dizer que tal tema foi acuradamente analisado por este Tribunal. Nesse sentido, vale transcrever elucidativo trecho do voto fundamentador do Acórdão ora vergastado (peça 53, p. 3) :
23. Em específico sobre a alegação de prescrição tendo por base a tese fixada pelo STF no RE 669.069 (Repercussão Geral 666) , inviável a sua aplicação ao caso concreto. O mencionado Recurso Extraordinário trata da incidência da prescrição nos débitos com a União decorrentes de ilícitos civis (prazo prescricional de cinco anos) , não alcançando os prejuízos que decorram de ilícitos administrativos, como a não comprovação da regular gestão de recursos públicos, que são imprescritíveis, consoante entendimento fixado na Súmula-TCU 282. 
5.4.	Também não socorre aos recorrentes a aplicação do Decreto 20.910/1932. Sobre o tema, a jurisprudência desta Corte de Contas é por sua inaplicabilidade aos processos de controle externo, pois se refere especialmente às dívidas passivas da União, estados e municípios. 
5.5.	Registre-se que o tema da prescrição das ações de ressarcimento fundadas em título executivo do TCU está em discussão nos autos do Recurso Extraordinário 636.886, rel. Min. Alexandre de Moraes. Em 13/5/2016, quando ainda era relator o Min. Teori Zavascki, foi assentado o seguinte tema de repercussão geral: Tema 899: "Possui repercussão geral a controvérsia relativa à prescritibilidade da pretensão de ressarcimento ao erário fundada em decisão de Tribunal de Contas".
5.6.	Vale dizer que, por meio da Petição/STF 34.087/2016, o Tribunal de Contas da União postulou a habilitação no RE 636.886, na qualidade de amicus curiae, o que foi deferido pelo então Relator, Min. Teori Zavascki, em decisão de 29/9/2016. O então Ministro do STF determinou igualmente "a suspensão do processamento de todas as demandas pendentes em tramitação no território nacional, mas exclusivamente aquelas em que esteja em debate a prescrição do pedido de ressarcimento ao erário baseado em título de Tribunal de Contas", tendo sido oficiados todos os Presidentes de Tribunais no País bem como a Turma Nacional de Uniformização dos Juizados Especiais.
5.7.	Nesse ínterim, com o falecimento do Min. Teori, foi nomeado, em 22/3/2017, novo relator do RE 636.886, o Min. Alexandre de Moraes, permanecendo pendente de decisão definitiva o referido recurso extraordinário.
5.8.	Por fim, a decisão de suspensão de processamento de demandas em que esteja em debate a prescrição do pedido de ressarcimento ao erário baseado em título de Tribunal de Contas alcançou tão somente a fase judicial de cobrança do título extrajudicial exarado com a decisão das Cortes de Contas, não atingindo diretamente os processos de contas em trâmite neste TCU.
5.9.	Ou seja, até decisão definitiva em contrário do Pretório Excelso, permanecem imprescritíveis as pretensões de ressarcimento ao erário decorrentes de processos de tomada de contas especial que tramitam perante o TCU, conforme tese firmada pelo Supremo no MS 26.210/DF, motivo pelo qual rejeita-se a preliminar de prescrição arguida pelo recorrente para o ressarcimento do débito.
5.10.	Logo, enquanto não sobrevier interpretação eventualmente restritiva por parte da Suprema Corte, não cabe outra leitura do texto constitucional, cujo teor é sublinhado no âmbito do processo administrativo de controle externo pela Súmula-TCU 282.
5.11.	No tocante à alegação de necessidade de isonomia de tratamento em relação aos Senhores Walter Barelli e Luís Antonino Paulino, cumpre lembrar que tal tema já fora examinado na instrução constante da peça 30, bem como no parecer proferido pelo MP/TCU (peça 34) e no relatório fundamentador do acórdão ora vergastado (peça 47, p. 8) , sendo desnecessária nova análise, tendo em vista que não foram apresentados novos argumentos.
5.12.	Portanto, o débito apurado não está fulminado por prescrição, ressalvada eventual manifestação em sentido contrário do STF (tema 899 da repercussão geral)  que venha a ser externada antes da respectiva quitação levada a termo espontaneamente ou por meio de execução forçada.
6.	Vedação de enriquecimento sem causa por parte da Administração Pública
6.1.	A Fundacc requer que seja reconhecida a insubsistência do débito a ela imputado uma vez que se refere a um ressarcimento de 100% das despesas com alimentação e com pessoal, fato que constitui uma injustiça diante de toda a documentação comprobatória de despesas e do número de pessoas contempladas na execução do convênio, além de manifesto enriquecimento ilícito porque os serviços foram prestados (peça 48, p. 8) .
	Análise:
6.2.	Também não assiste razão à recorrente.
6.3.	Inicialmente, há que se assinalar que a recorrente não trouxe quaisquer novos elementos que demonstre, de forma suficiente, sua alegação de que as despesas com pessoal e alimentação foram efetivamente realizadas com recursos do convênio em questão. Ressalte-se que tal alegação deveria ser apresentada com o necessário suporte documental, o que não foi por ela juntada em suas razões recursais.
6.4.	Por conseguinte, à míngua da omissão em suas razões recursais, reitera-se que competiria à recorrente apresentar comprovantes documentais que fossem aptos a operar efeitos impeditivos, modificativos ou extintivos dos fundamentos constituidores do débito, nos termos do entendimento de que se extrai do Acórdão 1522/2016-TCU-Plenário (relatoria do Ministro Benjamin Zymler) :
A distribuição do ônus probatório nos processos de fiscalização do TCU segue a disciplina do art. 373 da Lei 13.105/2015 (CPC) , aplicada às peculiaridades da atividade de controle externo, competindo: a) à unidade técnica do Tribunal demonstrar os fatos apurados nas fiscalizações, mediante a juntada das evidências que os suportam; b) aos órgãos fiscalizados e aos terceiros interessados provar os fatos impeditivos, modificativos ou extintivos do direito do Estado de obter ressarcimento e/ou punir a prática de ato ilegal, ilegítimo e antieconômico que lhes fora atribuída pelo corpo instrutivo do Tribunal.
6.5.	O suposto enriquecimento sem causa da União alegado pela defendente, existente na imputação de débito parcial, não tem fundamentação jurídica e já foi tratado nesta Corte de Contas. A jurisprudência do TCU é firme no sentido de que a mera execução, ou a execução parcial, do objeto conveniado não é suficiente para aprovar as contas do gestor responsável. Ademais, a informação de que o objeto do convênio foi executado em sua integralidade com os recursos do convênio, não encontra amparo documental.
6.6.	Os gestores responsáveis não comprovaram a execução total do objeto nem a regularidade das contas, ou mesmo demonstraram a adoção de medidas suficientes para garantir a boa aplicação dos recursos federais. A regra relativa ao exercício do controle financeiro no processo, deste Tribunal, privilegia, como princípio básico, a inversão do ônus da prova, pois cabe ao gestor público comprovar a boa e regular aplicação dos dinheiros e valores públicos, sob sua responsabilidade.
6.7.	Os fatos apurados indicam a ocorrência de prejuízo ao Erário, oriundos da irregularidade na execução física e financeira do objeto. Não foi comprovada a boa e regular aplicação da totalidade dos recursos transferidos, uma vez que não foi possível estabelecer o nexo causal entre as despesas realizadas (pessoal e alimentícia) e os recursos federais repassados. 
6.8.	Vale lembrar que o débito se fundamenta justamente na ausência de adequada comprovação acerca da regularidade na aplicação dos recursos federais concernentes à jornada de trabalho dos instrutores e ao superfaturamento na compra de alimentos. 
6.9.	Sendo assim, ante a ausência de elementos capazes de alterar o juízo anteriormente formulado, não é possível reformar o julgado, como pretende a recorrente.
7.	Da responsabilização da Sert
7.1.	A recorrente questiona a ausência de responsabilização da Sert, tendo em vista os seguintes argumentos:
a) a Sert celebrou, juntamente com a Fundacc, a realização dos cursos, chancelando todas as etapas do convênio. A parceria, com atribuições recíprocas, deve ser reavaliada, pois, em se tratando de termo de cooperação, a Sert também teve suas obrigações pactuadas e dentre elas, a de atestar as prestações de contas para efetuar os repasses financeiros, os quais estavam condicionados ao efetivo cumprimento das etapas cumpridas e das contas aprovadas (peça 48, p. 17) ;
b) a Sert tinha a obrigação de acompanhar e fiscalizar as ações de qualificação profissional contratadas, conforme disciplinava a cláusula 2ª do Convênio SERT/SINE 141/1999; se não pontuou em relatórios ou pareceres a respeito da regular execução do objeto do convênio e aceitou a prestação de contas, é porque entendeu que a execução foi comprovada, e assim, diante do adimplemento das obrigações assumidas, há que se afastar o débito a ser ressarcido (peça 48, p. 11) ;
c) o convênio poderia ser denunciado por interesse dos partícipes a qualquer tempo, mediante notificação prévia, bem como, poderia ser rescindido, pelo cometimento de infração legal ou descumprimento de qualquer de suas cláusulas, ou seja, parece muito estranho que a Sert não tenha feito denúncia ou rescindido o ajuste, o que comprova que as cláusulas do convênio foram cumpridas conforme disciplinado no instrumento (peça 48, p. 9) .
Análise
7.2.	A atuação deficiente da Sert no acompanhamento e na fiscalização das ações de qualificação profissional não elide as irregularidades apuradas, muito menos afasta a responsabilidade da entidade e de seus gestores, convenentes e gestores de recursos federais.
7.3.	O fato de a Sert não ter denunciado ou rescindido o convênio não tem o condão de comprovar a total execução do objeto ou mesmo a regularidade na aplicação dos recursos. Para tal fim, caberia aos responsáveis apresentar documentação idônea apta a elidir as irregularidades detectadas e comprovar a boa e regular aplicação dos recursos repassados.
7.4.	Vale lembrar que não houve o chamamento dos servidores da Sert/SP, Walter Barelli e Luís Antônio Paulino, em razão de não terem recebido qualquer notificação antes de decorrido o prazo de dez anos desde a ocorrência dos fatos, havendo, então, prejuízos ao contraditório e à ampla defesa, conforme entendimento esposado nos TCs Processo 028.970/2015-2, Processo 024.335/2015-0 e Processo 024.339/2015-6.
7.5.	Pelo exposto, não merecem guarida as alegações apresentadas.
8.	Do cumprimento do objeto na execução do subconvênio Sert/Sine 141/1999 e consequente aprovação das contas
8.1.	A recorrente argui pela regularidade na execução do subconvênio Sert/Sine 141/1999, tendo em vista os seguintes fundamentos:
a) houve o cumprimento integral de todos os contratos, não havendo que se falar em qualquer prejuízo ao erário (peça 48, p. 12) ;
b) os cursos ocorreram e foram ministrados seguindo estritamente às normas previstas no convênio. Os alunos foram beneficiados pelas ações desenvolvidas na execução do plano de trabalho, recebendo material didático, transporte, seguro de vida contra acidentes pessoais e alimentação. A Fundação ofereceu toda infraestrutura necessária, locando uma escola e equipamentos. Efetuou, por fim, integralmente todas as obrigações assumidas no convênio, inclusive a divulgação em cartazes, folhetos, anúncios na rádio e matéria na mídia (peça 48, p. 16) ;
c) há registros fotográficos, depoimentos de pessoas e funcionários públicos que participaram de solenidades para entrega dos certificados, sendo certo que os alunos envolvidos, muitos deles desempregados, agradeciam a oportunidade (peça 48, p. 16) ;
d) as irregularidades apontadas no presente processo já foram objeto de decisão por parte do Tribunal de Contas da União, que, em casos análogos, houve por bem julgar regulares com ressalva as contas prestadas, como no excerto do relatório que fundamenta o Acórdão 1802/2012-TCU-Segunda Câmara, em que foram afastadas as irregularidades e os correspondentes débitos decorrentes, entre outros motivos, da ausência de documentos comprobatórios, para as situações em que ficou comprovada a execução física do objeto do contrato, como no caso da Fundação (peça 48, p. 12) ; 
e) o TCU considerou aptos a afastar a incidência de débito documentos acostados aos autos que comprovaram a existência dos três elementos fundamentais de qualquer treinamento, quais sejam, instrutores, treinandos e instalações físicas. Esses documentos continham relação detalhada dos alunos aprovados e evadidos, planilhas de notas, registros das aulas realizadas e comprovantes de pagamentos dos encargos previdenciários, restando comprovado o adimplemento do contrato (peça 48, p. 12) ;
f) o item 3.2 da cláusula terceira do convênio dispunha que a transferência das parcelas posteriores dependeria da prestação de contas parcial e sua aprovação em relação às anteriores. Se tais etapas não fossem cumpridas, não teríamos como receber os recursos pertinentes ao projeto (peça 48, p. 13) ;
g) a prestação de contas do convênio foi realizada a cada repasse, ou seja, a prestação de contas parcial foi pertinente ao primeiro repasse, sendo instrumento para avalizar a liberação do segundo e terceiro repasse no termo aditivo, portanto, entende-se que houve a comprovação das referidas despesas no convênio, com a boa e regular aplicação dos recursos (peça 48, p. 8) ;
h) os documentos contábeis foram devidamente lançados no Siafem (Sistema Integrado de Administração Financeira para Estados e Municípios) e não há que se falar em falta de prestação de contas ou em não aprovação da mesma, haja vista que todas as liberações de parcelas foram autorizadas pelo Coordenador do Sine/SP e que a liberação de cada parcela estava condicionada à aprovação da prestação de contas das parcelas anteriores, conforme estipulado no termo de convênio (peça 48, p. 8) ;
i) no que tange ao aspecto financeiro, ocorreu a correta e regular aplicação dos recursos, comprovada com os documentos já anexos aos autos e juntamente com o aspecto físico comprovam devidamente a materialização da execução das ações de qualificação profissional (peça 48, p. 15) ;
j) conforme o parecer do MP/TCU, há documentos que demonstram a regular aplicação de parte dos recursos (peça 48, p. 5) ;
k) além das provas documentais, é preciso considerar os depoimentos de treinandos e professores, que relatam o sucesso e o impacto dos cursos no município de Caraguatatuba (peça 48, p. 8) .
Análise
8.2.	Nos autos, não há suporte documental que comprove a alegada aprovação das contas. 
8.3.	No mais, a eventual aprovação das contas anuais da Fundacc pelos órgãos competentes não pode servir como atenuante, muito menos excludente de responsabilidades. Sobre esse aspecto esclarece-se, desde já, que o Tribunal de Contas da União possui jurisdição e competência próprias estabelecidas pela Constituição Federal e pela sua Lei Orgânica (Lei 8.443/1992) . 
8.4.	É importante mencionar que as irregularidades apontadas configuram um conjunto de indícios que apontam para a não comprovação da boa e fiel aplicação da totalidade dos recursos geridos pela entidade final tomadora dos mesmos. Quando isso ocorre, o efeito financeiro é a imputação de débito parcial referente às despesas as quais não foram comprovadas o nexo de causalidade com os recursos federais geridos. 
8.5.	Não merece prosperar o argumento de que houve completa execução do objeto do convênio e regular aplicação dos recursos federais, porquanto não há documentação que conduza a tal conclusão.
8.6.	Depoimento de testemunhas ou declarações dos treinandos, isoladamente, não são suficientes para comprovar a execução dos cursos, pois possuem baixa força probatória e provam somente a existência da declaração, mas não o fato declarado, competindo ao interessado demonstrar a veracidade do alegado. Nesse sentido o Acórdão 5407/2016-TCU-Segunda Câmara, relatado pelo Ministro Raimundo Carreiro.
8.7.	Em referência à alegação de que foram apresentados diversos documentos comprovando as despesas incorridas, vale lembrar que tais documentos não serviram ao propósito de comprovar a regularidade na aplicação dos recursos nas despesas alimentícias e de pessoal, conforme relatado nos itens 26 a 36 do relatório fundamentador do acórdão ora vergastado (peça 47, p. 6-7) .
8.8.	O precedente mencionado pela recorrente, Acórdão 1802/2012-TCU-Segunda Câmara, relatado pelo Ministro José Jorge, não a socorre, uma vez que o citado Acórdão também julgou irregulares as contas dos responsáveis, além de condená-los em débito solidário e ao pagamento de multa.
8.9.	O parecer do MP/TCU, sinalizou que algumas despesas poderiam ser acolhidas, demonstrando, assim, a execução, ainda que parcial, do objeto conveniado. Por conseguinte, foi possível estabelecer o nexo causal entre os recursos federais geridos e parte das despesas realizadas. No entanto, irregularidades foram constatadas nos grupos de despesas com pessoal e com alimentação, as quais não foi possível atestar a regularidade de parte dessas aplicações.
8.10.	Pelo exposto, as alegações apresentadas não merecem prosperar.
9.	Das falhas formais 
9.1.	A Fundacc questiona as irregularidades apuradas, tendo em vista os seguintes argumentos:
	a) é necessário diferenciar a ausência de comprovação das falhas de natureza formal, tendo em vista que, o convênio 141/1999 foi executado de modo acelerado, sendo assinado no dia 22/11/1999, tendo como início da execução a data de sua assinatura (cláusula 10ª) . Atente-se para o lapso temporal exíguo que exigia práticas ágeis e simplificadas (peça 48, p. 10) ;
	b) os procedimentos administrativos para a concretização das licitações demandam tempo, com a assinatura do convênio e com a necessidade imediata de iniciar o curso, o que pode ter causado falhas formais (peça 48, p. 10) ;
	c) ainda que se considere irregulares alguns procedimentos, em homenagem ao princípio da boa-fé, as falhas formais merecem ser relevadas, tendo em vista a comprovação com os documentos anexos ao processo (peça 48, p. 11) .
Análise
9.2.           As irregularidades encontradas não são meramente burocráticas ou de natureza formal. Poderiam ser sanáveis, se os responsáveis apresentassem comprovantes documentais que fossem aptos a operar efeitos impeditivos, modificativos ou extintivos dos fundamentos constituidores do débito, além de demonstrarem o nexo de causalidade entre as despesas realizadas e os saques efetuados na conta específica do convênio. 
9.3.	Vale destacar que foram apontados graves indícios de irregularidades concernentes à jornada de trabalho dos instrutores e ao superfaturamento na compra de alimentos. Destaque-se que tais ocorrências foram analisadas, de forma sistematizada, na instrução que compõe a peça 47.
10.	Da descrição dos fatos
10.1.	A Fundacc alega que os fatos não foram narrados adequadamente, tendo em vista os seguintes argumentos:
a) há necessidade da descrição pormenorizada dos fatos, com indicação específica da conduta individual de quem tenha participado da prática supostamente irregular, o que é conditio sine qua non para tornar possível o exercício do devido processo legal (peça 48, p. 10) ;
b) admitir acusação na qual alguém é responsabilizado por todos os atos praticados em nível das mais diversas seções e diretorias da Fundação, é admitir não apenas a responsabilidade objetiva, mas a responsabilidade por fato de outrem, o que indiscutivelmente contraria os princípios de um estado democrático de direito (peça 48, p. 10) .
Análise
10.2.	Conforme Ofício 0214/2016-TCU/SECEX-SP, de 5/2/2016 (peça 14) , a Fundação Educacional e Cultural de Caraguatatuba (Fundacc) , na condição de entidade executora das ações de qualificação profissional que compõem o objeto do convênio Sert/Sine 141/1999,  foi citada em razão da ausência de documentos comprobatórios das despesas (referentes a entrega do vale transporte, do material didático, da alimentação, relação dos treinandos encaminhados ao mercado de trabalho, no quantitativo mínimo previsto, relação nominal das pessoas envolvidas no projeto, com função e remuneração recebida no período, além das notas fiscais e recibos identificados com número do convênio) e a inconsistência dos documentos apresentados (diários de classes apontando carga horária extremamente elevada de instrutores, bem como registros de instrutores simultaneamente em mais de uma turma) . 
10.3.	Conforme análise empreendida no voto fundamentador do acórdão ora vergastado (peça 46, p. 1-2) , no mérito, parte das irregularidades imputadas aos responsáveis foi elidida, uma vez que foi reconhecida a compatibilidade entre a relação de pagamentos (peça 1, p. 123-126) , os extratos bancários (peça 1, p. 131-132 e peça 7, p. 131-135) , os recibos (peça 7, p. 79 e peça 8, p. 9- 10) , as notas fiscais (peça 7, p. 84, 85, 87, 91-93, 95 e 122-125 e peça 8, p. 45-46) , os termos contratuais firmados com pessoas jurídicas (peça 7, p. 76-78, 86 e 94) e os termos de contrato de prestação de serviços firmados com instrutores (peça 7, p. 141-170) . 
10.4.	Não obstante, restou sem as devidas justificativas a irregularidade concernente à jornada de trabalho dos instrutores e ao superfaturamento na compra de alimentos. 
10.5.	Pelo exposto, não merecem guarida as alegações apresentadas, uma vez que as condutas foram descriminadas no ofício citatório emitido aos responsáveis (peça 14) .
11.	Da regularidade no pagamento de pessoal
11.1.	A Fundacc questiona as irregularidades apontadas no pagamento de pessoal, tendo em vista os seguintes motivos:
	a) as inconsistências nos diários de classe configuram erro de natureza formal, erro na soma da carga de horas de aula ministradas, visto que como mencionado no excerto parecer do MP/TCU, é racionalmente inadmissível que os instrutores tenham ministrado 24 ou 36 horas em um único dia, no entanto, há a existência de documentos que, em conjunto, indicam que os cursos foram efetivamente realizados (peça 48, p. 4) ;
	b) foi constatada a compatibilidade entre a relação de pagamentos (peça 1, p. 123-126) , os extratos bancários (peça 1, p. 131-132 e peça 7, p. 131-135) , os recibos (peça 7, p. 79 e peça 8, p. 9-10) , as notas fiscais (peça 7, p. 84, 85, 87, 91-93, 95 e 122-125 e peça 8, p. 45-46) , os termos contratuais firmados com pessoas jurídicas (peça 7, p. 76-78, 86, 94) e os termos de contrato de prestação de serviços firmados com instrutores (peça 7, p. 141-170) (peça 48, p. 4-5) ;
	c) no tocante às despesas com pessoal, a análise efetuada pelo auditor (peça 9, itens 33-39 e peça 30, itens 46-49) concluiu que os instrutores, em determinados dias, teriam cumprido jornada de trabalho de 24 ou 36 horas/dia, o que seria pouco crível. Ao examinar a ocorrência, o MP/TCU, tendo em conta que as aulas ocorriam entre 8 e 22 horas e que os responsáveis alegaram que a carga horária dos professores seria de apenas 12 horas diárias, entendeu que todos aqueles lançamentos deveriam ser impugnados, pois racionalmente inadmissível que os instrutores tenham ministrado 24 ou 36 horas em um único dia (peça 48, p. 14) ;
	d) no que se refere a inconsistência dos horários nos diários de classe, apontando elevada carga horária dos instrutores, não identificamos registros com cargas horárias diárias de 36 horas, e no caso do exemplo mencionado do Sr. Carlos Magno Nascimento, responsável pelas turmas de Técnico de Monitoria Cultural, salientamos que o dia 6/1/1999 não corresponde ao período do convênio, final do ano de 1999 e início de 2000, logo, possivelmente ocorreu um erro formal neste apontamento (peça 48, p. 14) ;
	e) os cursos foram realizados no período matutino, vespertino e noturno, assim sendo, os instrutores prestavam serviços em algumas turmas e em horários diferenciados, não havendo impedimento para assumir mais de uma turma e recebiam conforme as horas trabalhadas; 
	f) os instrutores que ministraram os cursos do convênio, assinaram os contratos de prestação de serviços, bem como os recibos dos pagamentos, conforme páginas 1.326 a 1.385 (peça 48, p. 14-15) ;
	g) os valores dos pagamentos instrutores e coordenadores constam da relação de pagamentos páginas 1.311 a 1.314, e a relação de pagamentos e dos respectivos recibos de pagamento, conforme as páginas 150 a 341 - Peça 2; páginas 348 a 555 - Peça 3; páginas 567 a 774 - Peça 4; páginas 782 a 989 - Peça 5 e páginas 997 a 1159 - Peça 6; (peça 48, p. 14-15) .
Análise
11.2.	Não merecem guarida as alegações apresentadas.
11.3.	Não se discute nos autos a validação legal na contratação dos instrutores, mas sim a carga horária desempenhada por eles. Neste sentido, por elucidativo, vale transcrever minuciosa análise empreendida no relatório fundamentador do acórdão ora vergastado (peça 47, p. 6) :
26. No tocante às despesas com pessoal, a análise efetuada pelo auditor (peça 9, itens 33-39 e peça 30, itens 46-49) concluiu que os instrutores, em determinados dias, teriam cumprido jornada de trabalho de 24 ou 36 horas/dia, o que seria pouco crível. Ao examinar a ocorrência, o MP/TCU, tendo em conta que as aulas ocorriam entre 8 e 22 horas e que os responsáveis alegaram que a carga horária dos professores seria de apenas 12 horas diárias, entendeu que todos aqueles lançamentos deveriam ser impugnados, pois racionalmente inadmissível que os instrutores tenham ministrado 24 ou 36 horas em um único dia (parágrafo 31, parecer acima transcrito) . 
27. Como destacado na instrução inicial (peça 9, itens 33-39) , todos os instrutores, num total de doze, teriam ministrado 24 horas de aula/dia nas datas de 28/11/1999, 5/12/1999, 12/12/1999, 19/12/1999 e de 3, 4 e 5/1/2000, e 36 horas-aula/dia em 6 e 7/1/2000, totalizando 240 horas/instrutor (7 X 24 + 2 X 36) . Visando exemplificar esta situação, elaborou-se a tabela constante da peça 9, parág. 34, na qual se evidencia a ocorrência em relação a seis instrutores. Outrossim, segundo o auditor, a ocorrência repetiu-se nas outras turmas, 'donde se conclui que todos os demais professores, não listados na tabela acima, apresentaram as mesmas irregularidades, com registros de cargas horárias superior ao máximo possível - de 12 horas diárias' (peça 9, parágrafo 39) .
28. Partindo destas observações e considerado que o normal seria o cumprimento de uma jornada de 12 horas/dia, cada instrutor só poderia ministrar um total de 108 horas (9 dias X 12 horas) . Ora, como foram contabilizadas 240 horas/instrutor neste período, devem ser impugnadas as horas excedentes, isto é, 132 horas, resultando numa glosa total de 1.584 horas (132 horas excedentes X 12 instrutores) , que corresponde ao valor de R$ 20.328,00, conforme demonstra o Quadro 2, peça 40. Do mencionado quadro, verifica-se que instrutor foi contratado para cumprir uma jornada total de 600 horas pela qual receberia R$ 7.700,00, conforme contratos e termos aditivos. Como 132 horas, que correspondem a 22% da jornada total acordada, foram consideradas não cumpridas, devem ser impugnadas as despesas correspondentes, no valor de R$ 1.694,00/instrutor, resultando num total de R$ 20.328,00. 
29. Dessa forma, opina-se que, nesta rubrica, sejam rejeitados todos os lançamentos que excedem 12 horas/dia, quais sejam: jornada de 24 horas de aula/dia, nas datas de 28/11/1999, 5/12/1999, 12/12/1999, 19/12/1999 e de 3, 4 e 5/1/2000, e de 36 horas aula/dia nas datas de 6 e 7/1/2000, por conseguinte, devem ser glosadas as despesas correspondentes, que perfazem a quantia de R$ 20.328,00.
30. Considerando que os encargos sociais incidem sobre a despesa de pessoal, compreende-se que a impugnação, no tocante aos encargos, deve respeitar a mesma proporcionalidade. Verifica-se que os gastos com pessoal totalizaram R$ 126.296,40, sendo R$ 90.000,00 canalizados ao pagamento de instrutores, o que corresponde a aproximadamente 71,30 % do total despendido. Ora, no grupo encargos previdenciários, foram gastos R$ 22.287,60, conforme GPSs (peça 1, p. 134-135) . Considerando que 71,30% deste montante, referem-se a instrutores, depreende-se que R$ 15.891,05 foram recolhidos ao INSS pelos serviços prestados por estes profissionais. Levando em conta que 22% das despesas com instrutores devem ser impugnadas e que a mesma proporção deve incidir sobre os encargos, mormente porque não consta nos recibos a retenção destes tributos, conduzindo a inferência de que a convenente arcou com estas despesas, opina-se pela glosa do valor de R$ 3.496,03 (22% de R$ 15.891,05) . 
31. Em resumo, em relação às despesas com pessoal e encargos, opina-se que não sejam acolhidas as despesas no valor de R$ 23.824,03 (R$ 20.328,00 + R$ 3.496,03) .
26. No tocante às despesas com pessoal, a análise efetuada pelo auditor (peça 9, itens 33-39 e peça 30, itens 46-49) concluiu que os instrutores, em determinados dias, teriam cumprido jornada de trabalho de 24 ou 36 horas/dia, o que seria pouco crível. Ao examinar a ocorrência, o MP/TCU, tendo em conta que as aulas ocorriam entre 8 e 22 horas e que os responsáveis alegaram que a carga horária dos professores seria de apenas 12 horas diárias, entendeu que todos aqueles lançamentos deveriam ser impugnados, pois racionalmente inadmissível que os instrutores tenham ministrado 24 ou 36 horas em um único dia (parágrafo 31, parecer acima transcrito) . 
27. Como destacado na instrução inicial (peça 9, itens 33-39) , todos os instrutores, num total de doze, teriam ministrado 24 horas de aula/dia nas datas de 28/11/1999, 5/12/1999, 12/12/1999, 19/12/1999 e de 3, 4 e 5/1/2000, e 36 horas-aula/dia em 6 e 7/1/2000, totalizando 240 horas/instrutor (7 X 24 + 2 X 36) . Visando exemplificar esta situação, elaborou-se a tabela constante da peça 9, parág. 34, na qual se evidencia a ocorrência em relação a seis instrutores. Outrossim, segundo o auditor, a ocorrência repetiu-se nas outras turmas, 'donde se conclui que todos os demais professores, não listados na tabela acima, apresentaram as mesmas irregularidades, com registros de cargas horárias superior ao máximo possível - de 12 horas diárias' (peça 9, parágrafo 39) . 
28. Partindo destas observações e considerado que o normal seria o cumprimento de uma jornada de 12 horas/dia, cada instrutor só poderia ministrar um total de 108 horas (9 dias X 12 horas) . Ora, como foram contabilizadas 240 horas/instrutor neste período, devem ser impugnadas as horas excedentes, isto é, 132 horas, resultando numa glosa total de 1.584 horas (132 horas excedentes X 12 instrutores) , que corresponde ao valor de R$ 20.328,00, conforme demonstra o Quadro 2, peça 40. Do mencionado quadro, verifica-se que instrutor foi contratado para cumprir uma jornada total de 600 horas pela qual receberia R$ 7.700,00, conforme contratos e termos aditivos. Como 132 horas, que correspondem a 22% da jornada total acordada, foram consideradas não cumpridas, devem ser impugnadas as despesas correspondentes, no valor de R$ 1.694,00/instrutor, resultando num total de R$ 20.328,00. 
29. Dessa forma, opina-se que, nesta rubrica, sejam rejeitados todos os lançamentos que excedem 12 horas/dia, quais sejam: jornada de 24 horas de aula/dia, nas datas de 28/11/1999, 5/12/1999, 12/12/1999, 19/12/1999 e de 3, 4 e 5/1/2000, e de 36 horas aula/dia nas datas de 6 e 7/1/2000, por conseguinte, devem ser glosadas as despesas correspondentes, que perfazem a quantia de R$ 20.328,00. 
30. Considerando que os encargos sociais incidem sobre a despesa de pessoal, compreende-se que a impugnação, no tocante aos encargos, deve respeitar a mesma proporcionalidade. Verifica-se que os gastos com pessoal totalizaram R$ 126.296,40, sendo R$ 90.000,00 canalizados ao pagamento de instrutores, o que corresponde a aproximadamente 71,30 % do total despendido. Ora, no grupo encargos previdenciários, foram gastos R$ 22.287,60, conforme GPSs (peça 1, p. 134-135) . Considerando que 71,30% deste montante, referem-se a instrutores, depreende-se que R$ 15.891,05 foram recolhidos ao INSS pelos serviços prestados por estes profissionais. Levando em conta que 22% das despesas com instrutores devem ser impugnadas e que a mesma proporção deve incidir sobre os encargos, mormente porque não consta nos recibos a retenção destes tributos, conduzindo a inferência de que a convenente arcou com estas despesas, opina-se pela glosa do valor de R$ 3.496,03 (22% de R$ 15.891,05) .
11.4.	Quanto às referidas inconsistências nos diários de classe, vale lembrar que foram identificados inúmeros dias insertos no período de 24/11/1999 a 7/1/2000 (peça 30, p. 10, tabela) , os quais foram lançadas, para diversos instrutores, carga de 24 e de 36 horas de aula ministradas. Haja vista que as aulas ocorriam entre 8 e 22 horas e que os responsáveis alegavam que a carga horária dos professores seria de apenas 12 horas diárias, tais despesas foram impugnadas, relativas aos lançamentos que indicaram carga de 24 ou de 36 horas de aula. 
11.5.	Soma-se a tudo isso o fato de que, segundo os registros apresentados pela Fundação, diversos professores ministravam aulas, no mesmo horário, para turmas diferentes. Em alguns casos, inclusive, estariam ministrando, simultaneamente, aulas de conteúdos programáticos diferentes. A tabela constante da peça 30, p. 11, é esclarecedora e não deixa dúvida de que a prestação de contas contém informações inverídicas. 
12.	Da regularidade com as despesas alimentícias
12.1.	A Fundacc questiona as irregularidades apontadas com as despesas alimentícias, as quais indicam a ocorrência de superfaturamento em alguns itens adquiridos, uma vez que:
	a) conforme demonstrado nos quadros 3, 4 e 5 da peça 40 e nas notas fiscais 833 e 834 (peça 7, p. 91-92) , emitidas pela contratada, Distriminas - Salete Eunice Rodrigues Guedes, tais documentos comprovam o fornecimento de lanches e refrigerantes (peça 48, p. 13) ;
	b) a entrega aos treinandos de lanche pode ser comprovada através de depoimento dos alunos que realizaram o curso (peça 48, p. 13) .
	Análise
12.2.	Tal tema já fora acuradamente analisado nas alegações de defesa apresentadas. Mais uma vez, o ora recorrente não trouxe qualquer novo argumento ou elemento probante do fato contestado. 
12.3.	Ainda sobre o tema, por elucidativo, vale destacar esclarecedora análise emitida pelo relatório fundamentador do acórdão ora vergastado (peça 46, p. 6-7) :
	32. No que atine às despesas com alimentação, os responsáveis alegam que realizaram o procedimento licitatório análogo à forma estabelecida na Lei 8.666/1993 para contratação da empresa fornecedora do serviço. Contudo, não consta dos autos a cotação de preços para a aludida contratação. A par disto, o exame das Notas Fiscais 833 e 834 (peça 7, p. 91-92) , emitidas pela contratada, Distriminas - Salete Eunice Rodrigues Guedes, que comprovam o fornecimento de lanches e refrigerantes, mostra a ocorrência de superfaturamento em alguns itens adquiridos, conforme demonstrado nos Quadros 3, 4 e 5, peça 40. 
	33. A segunda coluna, do Quadro 3 (peça 40) , espelha os valores de aquisição dos produtos descritos na coluna 1, em consonância com as informações contidas nas Notas Fiscais 833 e 834 (peça 7, p. 91-92) . Atualizando estes valores, que datam de 20/12/1999, para a data presente (fev/2017) , visando uniformizar a base para efeitos de comparação, obtêm-se os valores constantes da terceira coluna, que corresponde à correção monetária dos preços de aquisição, calculados com base no sistema débito deste TCU (peça 36) . 
	34. A terceira coluna do Quadro 4 (peça 40) apresenta os preços em reais dos produtos descritos na coluna 1, cotados na data base de fev/2017, por meio de pesquisa na internet (peça 37) . A quarta coluna refere-se ao preço ajustado. Tal procedimento fez-se necessário porque os produtos possuíam pesos distintos, por exemplo, bolacha água e sal, comprada na embalagem de 500g em 20/12/1999, foi cotada na de 400g.
	35. O quadro 5, elaborado com os dados constantes dos quadros 3 e 4, mostra o valor superfaturado, que corresponde à diferença entre as despesas de aquisição dos produtos (preço atualizado x quantidade adquirida) , R$ 66.121,99, e os valores de mercado (maior cotação x quantidade adquirida) , R$ 6.102,04, resultando num montante de R$ 60.019,04. De destacar que, para efeitos de comparação, utilizou-se o maior preço cotado. 
	36. Pelo exposto, entende-se que o montante acima calculado, relativo ao sobrepreço na compra de alimentos, deve ser considerado como débito, que, ressalte-se, já se encontra em valores atuais, face à necessidade de uniformização da data-base, como explanado.
12.4.	Pelo exposto, não há como acatar as alegações da recorrente.
13.	Da regularidade com as despesas com material didático
13.1.	A Fundacc questiona as irregularidades apontadas com as despesas com material didático uma vez que não há superfaturamento de preços pois os valores unitários constantes nas Notas Fiscais não se referem a uma unidade, mas sim a caixa com unidades, considerando o período de um ano do convênio, execução dos cursos e o número de alunos, três mil, setecentos e sessenta e oito (peça 48, p. 13) .
Análise
13.2.	Também não merecem guaridas tais alegações. Conforme já analisado no relatório (peça 47, p. 7) fundamentador do acórdão ora vergastado, as despesas com material didático foram aceitas, pois, além da compatibilidade propugnada pelo i. procurador e demonstrada no Quadro 1, peça 40, o exame dos documentos que as suportam não revelou inconsistências.
14.	Da boa-fé
14.1.	A Fundacc argui pelo reconhecimento da boa-fé, tendo em vista que agiu acreditando legitimamente em uma situação digna de confiança gerada pela prestação de contas parcial (peça 48, p. 10) .
Análise
14.2.	Com relação à alegada boa-fé da Fapur, a jurisprudência do TCU aponta no sentido de que não se pode aferir a boa-fé de pessoas jurídicas de direito privado, como é o caso da Fundacc. Tal posição se consolidou, ao que tudo indica, a partir do exame de casos em que estavam presentes entidades de direito público. No caso sob exame, porém, trata-se de entidade de direito privado (fundação) . Há, certamente, entre essas duas categorias de entidades distinções importantes que devem ser levadas em conta e que estão consideradas no ordenamento jurídico.
14.3.	As consequências para o exame de alegações de defesa por entidade privada foram tratadas com pertinência, em voto da lavra do Min. Bruno Dantas, que serviu de fundamento para o Acórdão 5664/2014-TCU-Primeira Câmara. Naquela ocasião, ao bater-se pela insubsistência de proposta que sugeria a abertura do novo e improrrogável prazo para que determinada associação recolhesse o débito apurado, anotou que "a jurisprudência maciça deste Tribunal em relação a essa questão restringe-se a pessoas jurídicas de direito público". Valeu-se também de precedente contido no Acórdão 3375/2006-TCU-Segunda Câmara, em que o relator, Ministro Ubiratan Aguiar, já havia investigado tal matéria.
14.4.	A tese extraída do referido Acórdão 5664/2014-TCU-Primeira Câmara, por meio do qual o Tribunal julgou irregulares contas de determinada associação e de um de seus gestores, foi assim sintetizada pela Secretaria das Sessões do TCU, em seu Boletim de Jurisprudência 57:
O exame da boa-fé, para fins de concessão de novo prazo para o recolhimento do débito sem a incidência de juros de mora (art. 202 do Regimento Interno/TCU) , quando envolver pessoa jurídica de direito privado, será feito, em regra, em relação à conduta de seus administradores, uma vez que os atos destes obrigam a pessoa jurídica, desde que exercidos nos limites dos poderes definidos no ato constitutivo do ente (art. 47 do Código Civil) .
14.5.	Ao ter em conta essa orientação, que se afigura adequada para a solução deste caso, há de se concluir que os atos relacionados à gestão dos recursos repassados por conta do citado convênio não permitem a identificação da aventada boa-fé de nenhum dos agentes citados pelo Tribunal. Como visto, verificaram-se inconsistências grosseiras, como já as anteriormente arroladas.
14.6.	Pelo exposto, não há como conferir a boa-fé da Fundacc nem da responsável, tendo em vista que não alcançou o intento de comprovar a total regularidade na aplicação dos recursos, restringindo-se a apresentar justificativas improcedentes e incapazes de elidir as irregularidades cometidas.
CONCLUSÃO
15.	Em face das análises anteriores, conclui-se que:
a) o débito apurado não está fulminado por prescrição, ressalvada eventual manifestação em sentido contrário do STF (tema 899 da repercussão geral)  que venha a ser externada antes da respectiva quitação levada a termo espontaneamente ou por meio de execução forçada;
b) o suposto enriquecimento sem causa da União alegado pela defendente, existente na imputação de débito parcial, não tem fundamentação jurídica e já foi tratado nesta Corte de Contas. A jurisprudência do TCU é firme no sentido de que a mera execução, ou a execução parcial, do objeto conveniado não é suficiente para aprovar as contas do gestor responsável. Ademais, a informação de que o objeto do convênio foi executado em sua integralidade com os recursos do convênio, não encontra amparo documental;
	c) a atuação deficiente da Sert no acompanhamento e na fiscalização das ações de qualificação profissional não elide as irregularidades apuradas, muito menos afasta a responsabilidade da entidade e de seus gestores, convenentes e gestores de recursos federais;
d) as irregularidades apontadas configuram um conjunto de indícios que apontam para a não comprovação da boa e fiel aplicação da totalidade dos recursos geridos pela entidade final tomadora dos mesmos. Quando isso ocorre, o efeito financeiro é a imputação de débito parcial referente às despesas as quais não foram comprovadas o nexo de causalidade com os recursos federais geridos;
	e) as irregularidades encontradas não são meramente burocráticas ou de natureza formal. Poderiam ser sanáveis, se os responsáveis apresentassem comprovantes documentais que fossem aptos a operar efeitos impeditivos, modificativos ou extintivos dos fundamentos constituidores do débito, além de demonstrarem o nexo de causalidade entre as despesas realizadas e os saques efetuados na conta específica do convênio; 
f) a jurisprudência do TCU aponta no sentido de que não se pode aferir a boa-fé de pessoas jurídicas de direito privado, como é o caso da Fundacc. Tal posição se consolidou, ao que tudo indica, a partir do exame de casos em que estavam presentes entidades de direito público. No caso sob exame, porém, trata-se de entidade de direito privado (fundação) . Há, certamente, entre essas duas categorias de entidades distinções importantes que devem ser levadas em conta e que estão consideradas no ordenamento jurídico.
15.1.	Com base nessas conclusões, superando as preliminares invocadas pela recorrente, entende-se que o acórdão recorrido é regular e válido e, no mérito, à míngua de novos elementos aptos a modificar os fundamentos daquele julgado, há que ser negado provimento ao recurso.
PROPOSTA DE ENCAMINHAMENTO
16.	Diante do exposto, com fundamento nos artigos 32, inciso I, 33 da Lei 8.443/1992, submetem-se os autos à consideração superior, propondo-se:
conhecer do recurso e, no mérito, negar-lhe provimento; 
comunicar à recorrente e aos demais interessados, a deliberação que vier a ser proferida por esta Corte.
2.	O Ministério Público Junto ao TCU se manifestou em concordância com a unidade técnica, nos seguintes termos (peça 72) :
Trata-se de recurso de reconsideração interposto pela Fundação Educacional e Cultural de Caraguatatuba - Fundacc contra o Acórdão 6.610/2019, por meio do qual a 1ª Câmara do Tribunal de Contas da União, entre outras deliberações, julgou irregulares suas contas, condenando-a em débito, solidariamente com sua ex-presidente, Sra. Eloiza Aparecida Andrade Antunes de Oliveira. 
A presente tomada de contas especial foi instaurada pela Secretaria de Políticas Públicas de Emprego do Ministério do Trabalho e Emprego (SPPE/MTE) , em decorrência de irregularidades constatadas na execução do Convênio Sert/Sine 141/99, celebrado entre o Estado de São Paulo, por meio da Secretaria do Emprego e Relações do Trabalho do Estado de São Paulo (Sert/SP) , e a Fundação Educacional e Cultural de Caraguatatuba/SP (Fundacc) , que previa a utilização de recursos do Fundo de Amparo ao Trabalhador (FAT) , transferidos ao Estado de São Paulo por força do Convênio MTE/Sefor/Codefat 4/99-Sert/SP (peça 1, p. 78-85) .
O objeto do Convênio Sert/Sine 141/99 compreendia a formação de mão-de-obra nas áreas de atendimento e recepção em hotelaria, higiene e manipulação de alimentos, inglês, espanhol, marketing hoteleiro, garçom, técnico em monitoria cultural, administração de governança, atendimento telefônico, planejamento de vendas, planejamento nutricional de cardápio e organização de eventos (peça 1, p. 78) . O ajuste previa a transferência de recursos da ordem de R$ 474.391,20 por parte da Sert/SP e, também, a aplicação de contrapartida correspondente a 10% (peça 1, p. 78-85 e 103) . 
A tomada de contas especial foi instaurada por conta da não comprovação da efetiva participação de alunos nas ações de qualificação profissional, tendo em vista a impossibilidade de confirmação da idoneidade dos diários de classe e das listas de frequência.
No voto condutor da decisão recorrida, o Exmo. Ministro Bruno Dantas manifestou-se pela caracterização das irregularidades concernentes à jornada de trabalho dos instrutores e ao superfaturamento na aquisição de alimentos, senão vejamos (peça 46, p. 2) :
14.	Constam dos autos documentos que apontam que os instrutores, em determinados dias, teriam cumprido jornada de trabalho de 24 ou de 36 horas, sendo que as aulas dos cursos ocorriam entre 8 e 22 horas e que a carga horária dos professores poderia chegar às 12 horas diárias, prejudicando a idoneidade dos documentos e dos referidos lançamentos.
15. 	Além disso, foi identificado pela unidade instrutora que diversos professores ministravam aulas, no mesmo horário, para turmas diferentes. Em alguns casos, estariam ministrando, simultaneamente, aulas de conteúdos programáticos diferentes.
16.  	Dessa forma, apropriados os ajustes sugeridos nos pareceres anteriores para adequação das jornadas informadas ao limite de 12 horas diárias, com a glosa de 1.584 horas, considerando, também, os encargos sociais incidentes.
17.  	No que tange ao sobrepreço na compra de alimentos, o quadro 5 do parecer da unidade instrutora elucidou, com propriedade, o valor do superfaturado, que corresponde à diferença entre as despesas de aquisição dos produtos (preço atualizado x quantidade adquirida) , R$ 66.121,99, e os valores de mercado (maior cotação x quantidade adquirida) , R$ 6.102,04, resultando num montante de R$ 60.019,04, tendo sido utilizado, para efeitos de comparação, o maior preço cotado.
Pelas razões expendidas pela Secretaria de Recursos em seu exame de admissibilidade (peça 50) , o presente recurso deve ser conhecido. 
A análise dos elementos recursais por parte da unidade técnica encontra-se na instrução constante da peça 54, cujas conclusões, desde já, incorporo aos fundamentos deste parecer. Não obstante, entendo pertinente tecer algumas considerações a respeito dos argumentos trazidos pelo responsável. 
Não merece prosperar alegação no sentido de prescrição quinquenal do débito, tendo em vista que a ação de ressarcimento de prejuízo ao Erário, por força do art. 37, § 5º, da Constituição Federal, é imprescritível. Tal entendimento foi externado pelo Supremo Tribunal Federal (STF) no julgamento do MS 26.210 e ratificado em outros precedentes judiciais (ARE 772.852 AgR; RE 601.707 AgR; AI 819.135 AgR; RE 852.475 e RE 669.069) .
A questão está pacificada no âmbito do Tribunal de Contas da União não apenas em razão de inúmeras e sucessivas decisões colegiadas, mas também com a edição da Súmula de Jurisprudência 282/2012, que contém o seguinte enunciado: "As ações de ressarcimento movidas pelo Estado contra os agentes causadores de danos ao erário são imprescritíveis".
O tema da prescrição das ações de ressarcimento voltou a ser discutido pelo STF nos autos do Recurso Extraordinário 636.886, atualmente sob a relatoria do Exmo. Ministro Alexandre de Moraes. Tendo em vista que tal processo continua pendente de decisão definitiva, deve prevalecer a tese firmada no MS 26.210/DF, que aponta para a imprescritibilidade das ações de ressarcimento ao erário, inclusive as decorrentes de tomadas de contas especiais que tramitam perante a Corte de Contas.
O argumento no sentido do enriquecimento sem causa da Administração Pública não deve ser aceito, visto que a recorrente não apresentou elementos que demonstrem que os recursos públicos foram efetivamente utilizados para custear as questionadas despesas com pessoal e alimentação.
Também não deve ser acatado argumento que aponta para a responsabilização da Sert/SP. Ainda que restasse demonstrado que essa Secretaria não foi diligente no desempenho de suas tarefas de acompanhamento e fiscalização das ações de qualificação profissional, isso não afastaria a responsabilidade da Fundacc e de seus gestores. Afinal, o débito decorre, essencialmente, da não comprovação da regular aplicação dos recursos, haja vista o cálculo indevido de horas/aula por professor e o sobrepreço nas despesas com alimentação.
Contrariamente ao que defende a recorrente, os elementos constantes dos autos não provam o cumprimento do objeto do Convênio Sert/Sine 141/1999. Os depoimentos ou declarações de treinandos, sem o apoio de outros elementos de prova, não demonstram a plena execução dos cursos profissionalizantes. 
Conforme se extrai do relatório e voto da decisão recorrida, a documentação anteriormente apresentada também é insuficiente para comprovar a utilização regular dos recursos públicos nas despesas com alimentação e pessoal. 
No que concerne às despesas com pessoal, a Secex-SP, em sua instrução à peça 41, partindo do pressuposto que o normal seria o cumprimento de jornada diária de 12 horas, concluiu que cada instrutor poderia ministrar o máximo de 108 horas (9 dias x 12 horas) . Como foram lançadas 240 horas para cada instrutor, 132 horas deveriam ser impugnadas. Haja vista que 12 instrutores trabalharam nos cursos em análise, concluiu-se pela glosa de 1.584 horas, o que corresponde ao valor de R$ 20.328,00 (v. quadro 2, peça 40, p. 4-6) . 
Tendo em conta que sobre o valor glosado também incidiram encargos sociais, a unidade técnica quantificou em R$ 3.496,03 o valor a ser impugnado por conta do pagamento a maior efetuado por meio de Guias da Previdência Social (GPS) . Dessa forma, em relação às despesas com pessoal e encargos, segundo cálculos da unidade instrutiva, que contaram com minha anuência (peça 44) , a glosa atingiu despesas no montante de R$ 23.824,03. 
A recorrente não logrou demonstrar a razoabilidade de terem sido lançadas cargas diárias de 24 e de 36 horas para determinados professores (ver quadro à peça 30, p. 10) . O fato é que as aulas ocorriam entre 8 e 22 horas, em três turnos, o que tornaria factível o lançamento de, no máximo, 12 horas de carga diária. Neste ponto, portanto, as alegações recursais não devem ser aceitas. 
Relativamente às despesas com alimentação, a recorrente afirma que as notas fiscais comprovam o fornecimento de lanches e refrigerantes e que os depoimentos comprovam a entrega dos alimentos aos treinandos. 
Tais argumentos já foram analisados e rejeitados quando da prolação da decisão condenatória. Não obstante, saliento que, conforme esclarecido na instrução constante da peça 40, não consta dos autos a cotação de preços para a contratação da empresa Distriminas - Salete Eunice Rodrigues Guedes. A cotação de preços teria o condão de demonstrar que os preços contratados estavam em consonância com os de mercado, entretanto, não há evidências de que tal pesquisa foi realizada.
A instrução à peça 40 elaborou quadro que mostra a diferença entre as despesas de aquisição dos produtos (preço atualizado x quantidade adquirida) , R$ 66.121,99, e os valores de mercado (maior cotação x quantidade adquirida) , R$ 6.102,04, resultando num montante de R$ 60.019,04 (peça 40, p. 9) . Esse é o valor histórico do prejuízo causado aos cofres públicos em decorrência do fornecimento de gêneros alimentícios com sobrepreço. Os argumentos recursais são insuficientes para demonstrar que esse cálculo está equivocado ou que tal diferença não deve ser considerada como débito. 
Pelas razões externadas pela Secretaria de Recursos, os demais argumentos trazidos pela recorrente também não merecem prosperar. 
Por todo o exposto, este membro do Ministério Público de Contas, em consonância com a unidade instrutiva (peça 54, p. 17) , manifesta-se pelo conhecimento e não provimento do recurso de reconsideração interposto pela Sra. Eloiza Aparecida Andrade Antunes de Oliveira.

Procurador Sergio Ricardo Costa Caribé.

Tomada de contas especial. Ministério do Trabalho e Emprego. Convênio. Atividades de Qualificação Profissional. Contas irregulares. Débito. Recurso de Reconsideração. Conhecimento. Não Provimento.

TOMADA DE CONTAS ESPECIAL (TCE)

Secretaria de Recursos (SERUR); Secretaria de Controle Externo de Tomada de Contas Especial (SecexTCE).

Trata-se de recurso de reconsideração interposto pela Fundação Educacional e Cultural de Caraguatatuba (Fundacc) contra o Acórdão 6610/2019-TCU-Primeira Câmara, que julgou irregulares suas contas e a condenou, em solidariedade com sua ex-Presidente, a ressarcir o débito parcial apurado.
	A tomada de contas especial que resultou no acórdão recorrido concluiu por irregularidades na execução do Convênio Sert/Sine 141/99, celebrado com a Secretaria do Emprego e Relações do Trabalho do Estado de São Paulo (Sert/SP) , para a disponibilização de diversos cursos de qualificação profissional.
	Em síntese, a recorrente alega a prescrição do débito, a regular execução física e financeira do objeto pactuado, especialmente no que se refere às despesas de pessoal e com alimentação, e o enriquecimento ilícito da Administração.
	A unidade técnica e o MPTCU concluíram pelo conhecimento e não provimento do recurso. 
	Conheço do pedido por preencher os requisitos de admissibilidade e, quanto ao mérito, acolho os pareceres constantes dos autos como razões de decidir.
	A execução do ajuste foi considerada irregular tendo em vista a ausência de documentos comprobatórios suficientes. Não foi possível estabelecer o nexo causal entre as despesas realizadas com pessoal e alimentos e os recursos federais repassados. Havia incompatibilidades nas jornadas de trabalho dos instrutores informadas e foi verificado superfaturamento na compra de alimentos. 
	Mediante recurso, a Fundação apenas apresenta alegações já avaliadas, desacompanhadas das provas documentais necessárias.
	Os argumentos relativos à possível responsabilidade da Sert/SP, por falhas na fiscalização e acompanhamento do ajuste, não são capazes de afastar as irregularidades e o dano apurado, pois cabia à recorrente juntar documentação necessária para comprovar o devido nexo de causalidade. 
	A alegação de que as contas anuais da Fundacc foram aprovadas por outras instâncias, além de não ter sido comprovada, não afeta a decisão recorrida, conforme vasta jurisprudência acerca da atuação independente, jurisdição e competências próprias desta Corte.
	Como não restou elidido o débito apurado, não procede o aventado enriquecimento ilícito da Administração. 
	Afasto, por fim, os argumentos relativos à prescrição da TCE. O RE 669.069 não se aplica ao caso concreto, pois trata de danos decorrentes de ilícitos civis. 
	Ademais, conforme Acórdão 1482/2020-TCU-Plenário, conjugando as teses fixadas no RE 636.886 e no RE 852.475, da Suprema Corte, são imprescritíveis as ações de ressarcimento ao Erário fundadas na prática de ato doloso tipificado na Lei de Improbidade Administrativa.
	No presente caso, a Fundacc deixou de apresentar documentos exigidos nos termos do convênio, prestou informações de jornadas de trabalho não factíveis (jornadas de 24 horas e 36 horas diárias por instrutor e professores atuando em mais de uma turma no mesmo horário) e pagou por alimentos, sem apresentação da devida cotação de preços, valor correspondente a quase dez vezes o apurado no mercado pela equipe de fiscalização. 
Constam dos autos documentos que apontam que os instrutores, em determinados dias, teriam cumprido jornada de trabalho de 24 ou de 36 horas, sendo que as aulas dos cursos ocorriam entre 8 e 22 horas e que a carga horária dos professores poderia chegar às 12 horas diárias, prejudicando a idoneidade dos documentos e dos referidos lançamentos. 15. Além disso, foi identificado pela unidade instrutora que diversos professores ministravam aulas, no mesmo horário, para turmas diferentes. Em alguns casos, estariam ministrando, simultaneamente, aulas de conteúdos programáticos diferentes. 16. Dessa forma, apropriados os ajustes sugeridos nos pareceres anteriores para adequação das jornadas informadas ao limite de 12 horas diárias, com a glosa de 1.584 horas, considerando, também, os encargos sociais incidentes.
	À conduta de sua então Presidente, condenada em solidariedade nos presentes autos, pode ser atribuído, no mínimo, dolo eventual, pois sabia da possibilidade de suas ações e/ou omissões na execução do ajuste e na prestação de contas resultarem em prejuízo aos cofres públicos.
	Entendo que seus atos concorreram para o indevido aumento de patrimônio de particular, bem como para a utilização de recursos sem observância das formalidades legais ou regulamentares aplicáveis, nos moldes caracterizados pelos incisos I e II do artigo 10 da Lei 8.429/1992.
	A Presidente da Fundacc agiu como se pessoa jurídica fosse e não como pessoa física (teoria da presentação) . Dessa forma, a Fundação, mediante convênio, assumiu a obrigação de executar os recursos públicos federais de forma regular e assim não procedeu. Afasto, portanto, a prescrição do dano apurado nos presentes autos. 
	Friso, ademais, a jurisprudência do Superior Tribunal de Justiça, no sentido de que pessoas jurídicas que se beneficiam de atos ímprobos de seus sócios devem figurar no polo passivo de ações de improbidade administrativa e ressarcir os danos causados (REsp 886655-DF; REsp 1127143-RS e o Resp 970393-CE) . 
	Dessa forma, não existem elementos capazes de alterar a decisão recorrida e deve ser negado provimento ao recurso de reconsideração
	Feitas essas considerações, voto para que o Tribunal adote a minuta de acórdão que submeto à apreciação do Colegiado.
TCU, Sala das Sessões Ministro Luciano Brandão Alves de Souza, em 1 de setembro de 2020.
WALTON ALENCAR RODRIGUES 
Relator